臺灣士林地方法院民事判決　　　　　　　95年度家訴字第35號
原　　　告　己○
　　　　　　庚○
共　　　同
訴訟代理人　姜鈺君律師
被　　　告　戊○○○
　　　　　　甲○○
　　　　　　　　　　　　2樓
　　　　　　丙○○
　　　　　　丁○○
共　　　同
訴訟代理人　連炎昌律師
上列當事人間確認繼承權等事件，本院於民國96年8 月23日言詞
辯論終結，判決如下：
    主  文
原告之訴駁回。
訴訟費用由原告負擔。
    事實及理由
一、原告起訴主張：
  (一)按原告之外祖父即被繼承人辛○○於民國91年4 月17日去世
    ，其繼承人原有配偶即被告戊○○○、長女即被告甲○○、
    長子即被告丙○○、次子即被告丁○○、以及次女即原告之
    母親乙○○等5 人。惟據原告之母親乙○○陳稱被告等人主
    張被繼承人辛○○書立遺囑表示其不得繼承，喪失繼承權，
    經鈞院91年度家訴字第58號民事判決確定繼承權不存在云云
    ，而原告母親乙○○計育有2子即原告2人，是縱原告母親乙○○喪失繼承權，然其應繼分，亦應由原告2 人代位繼承，
    原告2 人對被繼承人辛○○之遺產有繼承權存在。被繼承人
    辛○○遺有坐落臺北市○○區○○段五小段0000-0000 地號
    土地及其上同小段00000-000 建號門牌臺北市○○區○○街
    1 段203 號建物等財產，依民法第1148條規定，應由原告及
    被告等人共同繼承，詎被告等人竟將系爭房地辦理繼承登記
    為被告丙○○、丁○○2 人所有，應有部分各2 分之1 ，顯
    已侵害原告2 人之繼承權及侵奪原告2 人對系爭房地之所有
    權。縱認被告等人係依被繼承人辛○○之遺囑辦理系爭房地
    之繼承登記，惟依民法第1187條及第1225條規定，被繼承人
    因遺贈或應繼分之指定超過其所得自由處分財產之範圍，而
    致特留分權利人應得之額不足特留分時，特留分扣減權利人
    得對扣減義務人行使扣減權，而扣減權在性質上屬於物權之
    形成權，經扣減權利人對扣減義務人行使扣減權者，於侵害
    特留分部分，即失其效力。而依民法第1223條第1 款及第11
    44條第1 款、及第1140條之規定，原告2 人代位繼承母親乙○○之應繼分，因母親乙○○之應繼分為1/5 ，是原告2 人
    之特留分計為1/10。如依被繼承人辛○○之遺囑，其將系爭
    房地分配予被告丙○○、丁○○2 人，原告2 人未分得分文
    ，自屬侵害原告2 人之特留分權利，依民法第1187條、第12
    25條、第767 條、以及第179 條之規定，原告自得請求被告
    等人將系爭房地之繼承登記予以塗銷。被告等人無視原告2
    人因代位繼承對於被繼承人辛○○之繼承權，侵害原告之繼
    承權及特留分權利，將系爭房地辦理繼承登記為被告丙○○
    、丁○○2 人所有，對原告之繼承權有所爭執，原告法律上
    之地位有不安之狀態，有提起確認繼承權存在訴訟之必要等
    語。並聲明：(1)確認原告對被繼承人辛○○之繼承權存在；
    (2)被告應將坐落臺北市○○區○○段五小段0000-0000 地號
    土地及其上同小段00000-000 建號建物（門牌號碼臺北市○○區○○街1 段203 號）於民國93年7 月19日所辦理之繼承
    登記予以塗銷；(3)訴訟費用由被告負擔。
  (二)對被告抗辯之陳述：
  1.系爭遺囑應屬無效：
    (1)系爭遺囑於89年7 月21日經鈞院公證處89年度公字第4456
      號辦理密封遺囑公證時，被繼承人辛○○雖向公證人陳述
      內容為其本人自書之遺囑，並確為其本人之意思云云，惟
      核對系爭遺囑之內容及簽名，其筆跡顯有不同，不論係遺
      囑非被繼承人辛○○親自簽名，或遺囑非被繼承人辛○○
      自書，而其向公證人陳述為其自書，未依上開民法第1192
      條第1 項規定陳述繕寫人之姓名及住所，系爭遺囑應均屬
      無效。又系爭遺囑雖經鈞院公證處89年度公字第4456號辦
      理密封遺囑公證，惟就遺囑上之簽名是否被繼承人辛○○
      親自所簽，以及遺囑是否確為被繼承人辛○○自書，並非
      公證之範圍。本件系爭遺囑並不符合民法第1192條第1 項
      規定密封遺囑之法定方式，依民法第1189條、第73條應屬
      無效。
    (2)原告2 人非鈞院91年度家訴字第58號民事確定判決之當事
      人，應不受上開判決效力之拘束，亦無民事訴訟法上誠信
      原則之適用。
    (3)請函囑法務部調查局鑑定系爭遺囑末頁立遺囑人「辛○○
      」之簽名，與系爭遺囑之內容、鈞院公證處89年度公字第
      4456號公證書及密封遺囑封緘上「立遺囑人：辛○○」之
      簽名筆跡是否相符？
  2.原告2 人並無民法第1145條第1 項第5 款規定喪失繼承權之
    情事：
    被繼承人辛○○於遺囑中僅指陳原告母親乙○○對被繼承人
    有不孝行為（事實上並非如此），表示原告母親乙○○不得
    繼承其財產云云，並未指稱原告2 人對其有何重大之虐待或
    侮辱情事，亦未表示原告2 人不得繼承其遺產，且被告所舉
    證人高淑斐亦稱被繼承人未曾表示過原告2 人不得繼承其遺
    產云云，是被告主張原告喪失代位繼承之權利云云，殊是無
    據。又證人高淑斐到庭證稱，伊很少看到原告2 人對伊公婆
    有不敬之行為，且過年期間伊看到原告2 人回去的那一次，
    因原告還小，亦無看到原告2 人對伊公婆有不敬之行為（見
    鈞院96年5 月21日言詞辯論筆錄）等語，足見原告對被繼承
    人並無任何虐待或侮辱情事。
  3.本件原告之請求未罹於時效：
    (1)按民法第767 條、第179 條規定之請求權時效期間至少為
      15年，至於民法1225條規定特留分扣減權，雖未規定其時
      效期間，是原告依民法第767 、179 、1225條規定請求，
      顯未逾時效期間。
    (2)又司法院大法官會議釋字第437 號解釋，係就民法第1146
      條規定及最高法院53年台上字第592 號判例有無牴觸憲法
      而為解釋，其解釋意旨並未認物上返還請求權與繼承回復
      請求權不得併存，亦未認二者之時效期間應相同。況上開
      解釋理由書所載「蓋繼承回復請求權與個別物上返還請求
      權係屬真正繼承人分別獨立而併存之權利」，以及大法官
      王澤鑑提出之協同意見書中略有：「‧‧‧根本解決之道
      ，應依本件解釋理由書所示，採繼承回復請求權與物上請
      求權競合說，繼承回復請求權罹於消滅時效後，真正繼承
      人仍得行使物上返還請求權，始足維護其合法權利。」，
      是物上返還請求權與繼承回復請求權係屬真正繼承人分別
      獨立而併存之權利，繼承回復請求權罹於消滅時效後，真
      正繼承人仍得行使物上返還請求權。
    (3)本件原告依民法第1146條第1 項規定繼承回復請求權之請
      求，亦未罹於消滅時效：
      民法第1146條第2 項固規定繼承回復請求權，自知悉被
        侵害之時起，2 年間不行使而消滅，自繼承開始起逾10
        年者，亦同。查本件原告己○係於到法律扶助基金會申
        請扶助當天，始知悉其母親乙○○喪失繼承權之事，而
        其係於93年8 月26日至法律扶助基金會申請扶助，以及
        原告庚○係經由其兄即原告己○告知，始知悉其母親乙○○喪失繼承權之事，其知悉時間在原告己○之後，業
        經原告2 人於鈞院述明在卷，是原告於95年8 月24日提
        起本件訴訟，並未逾繼承權回復請求權之2 年時效期間
        。又原告於95年8 月24日始提起本件訴訟，實因被告等
        均為原告之尊長至親，原告內心本極度掙扎，原希望時
        間能漸漸撫平原告母親之傷痛，豈知已近2 年，原告母
        親仍不時難過流淚，令原告萬分不捨，幾經思量始決定
        提起本件訴訟。
      被繼承人辛○○雖係於91年4 月17日去世，然被告從未
        曾通知被繼承人有書立遺囑及其內容，以及縱臺北市士
        林地政事務所於93年7 月28日曾以北市士地一字第0933
        1189700 號函通知原告母親乙○○謂被告等人檢具遺囑
        辦竣繼承登記及註銷原告母親乙○○之權利書狀云云，
        但上開臺北市士林地政事務所函係通知原告母親乙○○
        ，並非通知原告，且被告亦從未通知原告，原告根本無
        從知悉，是被告主張上開民法第1146條第2 項規定之2
        年時效期間應自91年4 月17日或93年7 月28日起算云云
        ，並不可採。
      依民法第1086條、第1089條第1 項前段規定，原告2 人
        於未成年前，其法定代理人應為其等父親陳振發及母親
        乙○○2 人，非原告母親乙○○1 人而已，被告主張以
        原告母親乙○○是否知悉，作為上開2 年時效期間之起
        算點，顯有違誤。另依鈞院調閱之91年度家訴字第58號
        確認繼承權不存在案卷，被告等人係於91年10月24日始
        於鈞院公證處公證開視被繼承人辛○○之遺囑，是原告
        母親乙○○前於91年9 月26日以其為繼承人之一而辦理
        系爭不動產繼承登記時，根本不可能知悉被繼承人辛○○有書立遺囑及其內容，被告主張應以91年9 月26日作
        為上開2 年時效期間之起算點，亦是無據。又民事訴訟
        法第127 條係就對於無訴訟能力人為送達之規定，應僅
        適用於民事訴訟文書之送達，且依92年修正民事訴訟法
        第127 條規定之立法理由「對於無訴訟能力人為送達者
        ，應向其法定代理人全體為之，如有應為送達處所不明
        者，得向其餘之法定代理人為之，原規定並不明確，爰
        修正第1 項及第2 項。」，縱依修正前民事訴訟法第12
        7條規定，亦僅限於法定代理人中有人應為送達處所不
        明時，始得向其餘之法定代理人為之。另依鈞院調閱91
        年度家訴字第58號確認繼承權不存在案卷，被告等係於
        91年10月24日始於鈞院公證處開視被繼承人辛○○之遺
        囑，是原告母親乙○○前於同年9 月26日以其為繼承人
        之一辦理系爭不動產繼承登記時，根本不可能知悉被繼
        承人辛○○有書立遺囑，是被告主張應以91年9 月26日
        作為上開2 年時效期間之起算點，亦是無據。
      否認原告前於鈞院91年度家訴字第58號確認繼承權不存
        在事件時即已知悉繼承權被侵害，應由被告負舉證責任
        。退步言之，縱認為原告己○曾於鈞院91年度家訴字第
        58號確認繼承權不存在事件93年1 月6 日開庭時，陪同
        原告母親乙○○到法院，但揆之調閱之上開鈞院91年度
        家訴字第58號確認繼承權不存在事件案卷之93年1 月6
        日言詞辯論筆錄，當日僅係訊問證人，兩造並未就該案
        之事實及理由為具體論述，而原告己○既非該案之當事
        人，焉可能知悉該案之內容？
      縱依被告提出被證8 存證信函之收件回執所載，該存證
        信函係由原告庚○代為收受，惟該存證信封係屬密封，
        且原告庚○並非收件人，原告庚○不可能知悉該存證信
        函之內容。更何況，依上開被證8 存證信函之內容，亦
        僅是通知原告母親乙○○開視被繼承人辛○○遺囑之時
        間，就被繼承人辛○○遺囑之內容為何，於上開存證信
        函中，並無隻字片語說明。
      依民事訴訟法第277 條前段規定，被告應就其所稱原告
        繼承回復請求權已罹於時效之主張一事，負舉證責任。
  (三)關於本件原告主張如系爭遺囑為無效，原告係依民法第1146
    條第1 項、第767 條之規定為請求；如系爭遺囑非屬無效，
    原告則依民法第1187條、第1225條、第767 條、第179 條規
    定為請求，二者之關係，應為類似的預備訴之合併（不真正
    預備訴之合併）。至如系爭遺囑為無效，原告主張依民法第
    1146條第1 項、第767 條規定之請求，以及如系爭遺囑非屬
    無效，原告主張依民法第1187條、第1225條、第767 條、第
    179 條規定之請求，應為重疊（競合）訴之合併。
二、被告則辯稱略以：
  (一)原告2 人與其母親乙○○對被繼承人共同為重大之虐待行為
    ，既經被繼承人辛○○親赴鈞院訂立密封遺囑，對原告之母
    親乙○○表示失權，且經鈞院判決確定，原告2 人亦一併喪
    失其代位繼承權利：
  1.按民法第1145條第1 項第5 款所謂對於對於被繼承人有重大
    之虐待情事，係指以身體上或精神上之痛苦加諸於被繼承人
    而言，凡對於被繼承人施加毆打，或對之負有扶養義務而惡
    意不予扶養者，固均屬之，即被繼承人 (父母)終 年臥病在
    床，繼承人無不能探視之正當理由，而至被繼承人死亡為止
    ，始終不予探視者，衡諸我國重視孝道固有倫理，足致被繼
    承人感受精神上莫大痛苦之情節，亦應認有重大虐待之行為
    （最高法院74年度台上字第1870號判例意旨參照）。又按繼
    承人與被繼承人間常基於一定之身分關係，如直系血親、夫
    妻（民法第1115條、第1116條），而負有扶養之義務，此乃
    基於我國社會倫理觀念，期能親屬間彼此互助、維持生活。
    故負有扶養義務之繼承人對於被繼承人於患有重病時，未加
    扶養照料，其行為若已該當於遺棄罪，被繼承人當可剝奪該
    繼承人之繼承權，關於此應無問題。惟若繼承人於父母或配
    偶罹患重病期間，雖按期提供醫療等必要費用，卻無正常理
    由，始終未予探視或甚少探視，此種行為雖未達遺棄之程度
    ，但是否即未構成所謂之重大虐待或侮辱？則有疑問。按我
    國民法親屬編修正前，成年子女對父母應負之義務，僅扶養
    義務耳，嗣親屬編修正時，於民法第1084條第1 項增設「子
    女應孝敬父母」之規定，因而在現行法下，民法既課子女以
    孝敬父母之義務，自宜解釋成年子女扶養父母之義務，（尤
    其年老或患病父母所最需要者，除經濟援助外，更需要日常
    生活起居之照料），其內容應將孝敬義務與扶養義務作有機
    之結合，而肯定民法上扶養義務之內容，除經濟的援助外，
    尚包括日常生活起居之照料，尤其父母生病時之服侍看護，
    父母請求成年子女扶養時，得請求其照料生活起居或看護（
    參見黃宗樂，論孝敬義務與扶養義務之關係，309 頁以下，
    載於輔仁法學第7 期）。如此方能與我國重視孝道及夫妻應
    互相提攜之觀念相符，是被繼承人經濟上雖無匱乏，但子女
    卻未對父母盡其生活照料或於病痛時慰問探望之義務，因而
    精神上感受莫大痛苦，自可依本款之規定對其表示失權，故
    上揭數則判例，認為於此情形，亦應認有重大虐待之行為，
    實值贊同之（參見91年度家訴字第58號案卷原證11）。再按
    繼承人對於被繼承中有重大之虐待或侮辱情事，經被繼承人
    表示其不得繼承者，喪失其繼承權；又民法第1138條所定第
    一順序之繼承人，於繼承開始前喪失其繼承權者，由其直系
    血親卑親屬代位繼承其應繼分，同法第1145條第1 項第5款
    、第1140條固分別定有明文，惟民法第1138條所定第一順序
    之繼承人，如與其直系血親卑親屬，共同對被繼承人有重大
    之虐待或侮辱情事，經被繼承人表示其不得繼承者，該直系
    血親卑親屬亦應一併喪失其代位繼承之權利，此為當然之法
    理（最高法院85年度台上字第2569號判決意旨參照）。
  2.鈞院91年度家訴字第58號確認繼承權不存在等事件據被繼承
    人辛○○之遺囑內容等，認原告2 人之母親乙○○對於被繼
    承人辛○○有重大之虐待行為，判決乙○○對於辛○○所遺
    留之任何財產並無繼承權確定在案。
  3.原告2 人亦未到被繼承人家或醫院探望其外公辛○○，甚至
    於被繼承人辛○○出殯當天也未出席告別式，經證人高淑斐
    出庭證稱屬實。原告2 人與其母親乙○○共同對被繼承人辛○○之虐待行為具有長期性及經常性，長期以消極行為，未
    加扶養照料被繼承人辛○○，於被繼承人患有重病時，始終
    未予探視或甚少探視，致被繼承人感受精神上之莫大痛苦，
    原告2 人與其母親乙○○對被繼承人之虐待行為顯屬重大，
    既經被繼承人親赴鈞院訂立密封遺囑，對乙○○表示失權，
    依最高法院74年度台上字第1870號判例、85年度台上字第25
    69號判決意旨，原告2 人亦應一併喪失其代位繼承之權利。
  (二)原告之代位繼承權業經時效消滅，其原有之繼承權已喪失：
  1.按未結婚之未成年人之繼承權被侵害，為其法定代理人所知
    悉者，民法第1146條所定繼承回復請求權之2 年消滅時效，
    應自法定代理人知悉時進行（最高法院29年上字第174 號判
    例意旨參照）。查臺北市士林地政事務所曾於93年7 月28日
    以北市士地一字第09331189700 號函通知原告己○及庚○2
    人之母親乙○○：系爭不動產經被告4 人持憑鈞院91年度家
    訴字第58號確認繼承權不存在等事件判決書申辦判決塗銷並
    檢具遺囑辦竣繼承登記，乙○○原持有之權利書狀並依法逕
    為公告註銷。
  2.司法院大法官會議釋字第437 號解釋理由書明白記載：「我
    國民法為使繼承人於繼承權受侵害時，只須證明其係真正繼
    承人即得請求回復其繼承權而不必逐一證明其對繼承財產之
    真實權利，以及繼承權之回復應有一定之時效限制，乃設繼
    承回復請求權之制度，於民法第一千一百四十六條第一項規
    定：『繼承權被侵害者，被害人或其法定代理人得請求回復
    之』，第二項規定：『前項回復請求權，自知悉被侵害之時
    起，2 年間不行使而消滅。自繼承開始時起逾10年者，亦同
    』，以有別於物上返還請求權。」，係採請求權競合說，本
    件請求權時效期間仍為2 年。至於原告所舉其他大法官不同
    意見，並未為該號解釋所採納。
  3.縱認原告2 人得代位繼承，本件系爭臺北市○○區○○段5
    小段472 地號土地及其地上50317 建號建物等不動產及其餘
    動產屬於被繼承人辛○○之遺產，於91年4 月17日繼承開始
    後，即由被告排除原告2 人之代位繼承權而占有、管理，原
    告2 人依民法第1146條所得行使之繼承回復請求權之消滅時
    效期間應於93年4 月17日屆滿。
  4.原告2 人至遲於93年1 月間即已知悉本件繼承權受到侵害情
    事：
  　證人高淑斐到庭證稱：伊於93年1 月6 日至法院作證時，有
    看到原告己○等語；原告己○亦坦承曾於鈞院91年度家訴字
    第58號訴訟審理時陪同其母親到場，則其當時即已知本件繼
    承權受到侵害。原告己○雖另辯稱：「我不知道訴訟的事，
    我只知道外祖父過世。」云云。惟查，原告己○當時為技術
    學院3 年級生，已滿21歲，陪同其母親到庭旁聽，其母親及
    外祖母、阿姨等人各坐一邊，當天又有4 名證人出庭作證，
    審理時間較長，所爭執事項亦為繼承遺產相關事宜，原告己○上開不知道訴訟之事辯詞，純屬推諉之辭，不足採信。此
    由原告己○另供稱：「我現在研究所2 年級，大約是在我大
    學3 、4 年級時知道母親喪失繼承權，我是經由母親告訴我
    ，我才知道母親喪失繼承權，」、原告庚○供稱：「（問：
    何時知悉母親喪失繼承權？）我不記得，但應該是我哥哥大
    學3 、4 年級時。」，而推算原告己○於92年8 月升上3 年
    級、93年1 月6 日應為4 年級生，亦堪見原告己○及庚○2
    人至遲於93年1 月間即已知悉本件繼承權受到侵害情事。原
    告遲至95年8 月間提起本件訴訟，顯已逾越繼承回復請求權
    之消滅時效期間。
  5.原告己○嗣後改稱係於93年8 月25日知悉本件繼承權受到侵
    害情事云云，其前後證詞相互矛盾、不符常理，純係附和原
    告訴訟代理人之說詞「（問：你知道母親喪失繼承權是在你
    到法律扶助基金會之前或之後？）是在我到法律扶助基金會
    的當天。」，並不足採。又原告己○對於如何申請法律扶助
    辦理情形，先稱：「因為我當天學校有事，所以我就請我母
    親帶我的資料到法律扶助基金會申請，直到我回家母親才告
    訴我已經申請好了，所以文件上的名字才是我母親的名字。
    」，後則改稱：「我跟我母親一起去法律扶助基金會。」，
    其前後陳述不一，亦難採信。其上開證詞顯係在掩飾其母親
    乙○○於93年8 月26日正式提出法律扶助申請、卻遲至95年
    8 月24日提出本件訴訟之遲延問題，其所稱於93年8 月26日
    知悉繼承權受侵害、隨即於當天正式提出法律扶助申請云云
    ，與常情不符，顯係臨訟虛構。另乙○○於取得原告2 人同
    意向法律扶助基金會申請救助後，尚須準備原告2 人之戶籍
    謄本等相關資料，方得提出申請，原告所稱93年8 月26日由
    其母親即乙○○得知其母親喪失繼承權情事，並於當日上午
    隨即帶原告2 人之資料到法律扶助基金會申請，亦與常理不
    符。再者，乙○○於93年8 月26日申請法律扶助時所提供資
    料包括：庚○之戶口名簿（93年7 月20日補領）、己○之戶
    籍謄本（93年7 月20日申領）、系爭不動產土地及建物登記
    謄本（93年7 月23日申領），足見原告2 人早於93年7 月20
    日前即已知悉本件繼承權受到侵害情事，並備齊申請法律扶
    助所需檢附證明文件，乙○○雖於93年8 月26日申請法律扶
    助，惟原告遲至95年8 月間始提起本件訴訟已逾2 年消滅時
    效，已臻明確。
  6.原告己○（71年11月4 日生）、庚○（73年5 月2 日生）於
    91 年4月17日繼承開始時均未成年，而依最高法院29年上字
    第174 號判例要旨，其2 人繼承回復請求權之2 年消滅時效
    ，自其母親乙○○知悉時進行。查乙○○於91年9 月26日獨
    自向臺北市士林地政事務所辦妥系爭不動產公同共有繼承登
    記，則乙○○至遲於91年9 月26日時即已知本件繼承權受到
    侵害，而當時原告2 人均未成年，其2 人繼承回復請求權之
    2 年消滅時效，亦至遲於93年9 月26日屆滿。原告遲至95年
    8 月24日提起本件訴訟，是以原告所為繼承回復之請求顯已
    逾越消滅期間。
  7.按民法第1086條固規定父母為其未成年子女之法定代理人，
    同法第1089條復規定由父母共同行使對未成年子女之權利及
    義務，惟查本件之知悉繼承權受侵害，與權利及義務之行使
    無涉。且依92年2 月7 日修正前民事訴訟法第127 條第2 項
    規定：「法定代理人有二人以上者，送達得僅向其中一人為
    之。」，原告主張應以法定代理人2 人共同知悉起算時效期
    間云云，已屬無據。又原告2 人與其父母共同生活，家中發
    生民事訴訟，屬家庭生活中重大事故，原告之母親豈有未提
    起之理？原告辯稱：「被告亦從未通知原告」云云，顯非事
    實，亦不符常情，否則原告又如何得提起本件訴訟？原告又
    如何得於鈞院91年度家訴字第58號訴訟93年1 月6 日審理時
    陪同其母親到場？足認原告2 人之父親至遲於93年1 月6 日
    前亦已得知繼承權受侵害之事由。
  8.原告2 人主張對遺囑及其繼承事宜不清楚，惟查被告曾於91
    年10月19日以臺北台塑郵局第3777號存證信函通知原告2 人
    之母親乙○○會同至鈞院公證處公開拆封被繼承人之遺囑，
    該存證信函係由原告庚○所蓋章簽收，並親簽「子代」2 字
    ；而原告己○曾於鈞院91年度家訴字第58號訴訟93年1 月6
    日審理時陪同其母親到場。原告2 人當年仍在學，與其父母
    同住，其2 人辯稱對遺囑及其繼承事宜不清楚云云，與事實
    不符，亦與常情有違，其主張並不足採。原告2 人繼承回復
    請求權之2 年消滅時效，至遲於95年7 月28日屆滿。原告遲
    至95年8 月間提起本件訴訟，是以原告所為繼承回復之請求
    顯已逾越消滅期間。
  9.按自命為繼承人之人於民法第1146條第2 項之消滅時效完成
    後行使其抗辯權者，其與繼承權被侵害人之關係即與正當繼
    承人無異，後繼承人財產上之權利應認為繼承開始時已為該
    自命為繼承人之人所承受，如因繼承權被侵害人出而爭執對
    之提起確認所有權存在之訴，自不得謂為無理由（司法院院
    解字第3997號解釋）。又繼承回復請求權，原係包括請求確
    認繼承人資格，及回復繼承標的之一切權利，此項請求權如
    因時效完成而消滅，其原有繼承權即已全部喪失，自應由表
    見繼承人取得其繼承權（最高法院40年台上字第730 號判例
    ）。次按繼承之事，端緒紛繁，一旦既為人所有，則其人亦
    必被繼承人之親屬，若歷年久遠，尚得奪其既得之權利而歸
    於己，則當事人間及對於第三人之關係必至非常紊亂，亦恐
    與倫常有違。故關於繼承回復請求權，乃有短期消滅時效規
    定。況繼承人既知有繼承之事，斷無久付不問之理，故已知
    有繼承時起算，逾2 年不出而請求回復者，則其權利歸於消
    滅。故繼承回復請求權乃物上請求權之特別規定，繼承回復
    請求權如因時效完成而消滅，即無再得主張物上請求權或不
    當得利之理，否則民法第1146條之規定，即形同具文，亦無
    法保護交易安全。是依上開司法院解釋及判例意旨，原告2
    人之代位繼承權業經時效消滅，其原有之繼承權亦已喪失。
  (三)原告爭執遺囑之真正性，並無理由：
    按法院於確定判決理由中，就訴訟標的以外當事人所主張之
    重要爭點本於當事人辯論之結果已為判斷時，除有顯然違背
    法令，或當事人已提出新訴訟資料足以推翻原判斷之情形外
    ，同一當事人就與該重要爭點有關所提起之他訴訟，不得再
    為相反之主張，法院亦不得作相反之判斷，以符民事訴訟法
    上之誠信原則（最高法院88年度台上字第2230號判決意旨參
    照）。查本件遺囑之真正性，為鈞院91年度家訴字第58號確
    定判決於理由中所認定之事實，有該判決影本在卷可稽，本
    件訴訟之當事人為該訴訟事件當事人之繼受人，本件訴訟即
    不得為與前開確定判決相反之判斷，原告爭執遺囑之真正性
    並無理由。並聲明：(1)原告之訴駁回；(2)第一審訴訟費用由
    原告負擔。
三、兩造不爭執事項：
  (一)被繼承人辛○○於91年4 月17日死亡，遺有坐落臺北市○○
    區○○段5 小段472 地號土地及其上建物（同小段建號5031
    7 號），並於93年7 月19日辦妥繼承登記為被告丙○○、丁○○所分別共有（各應有部分1/2） 。
  (二)被繼承人辛○○次女乙○○經本院91年度家訴字第58號判決
    確認繼承權不存在（對於被繼承人辛○○之遺產喪失繼承權
    ）。
  (三)被繼承人辛○○於89年7 月21日經本院公證處89年度公字第
    4456號辦理密封遺囑公證，該公證之密封遺囑於91年10月24
    日依被告4人之請求，經本院公證處91年度士院公字第0050
    0195號予以開視，遺囑第三項載有：「本人之次女乙○○不
    得繼承本人百年後所遺留之任何財產，本人之次女乙○○，
    多年來對本人及家人，不聞不問，即使路過至鄰房，亦未曾
    與本人或家人聯絡，自從本人生病以來都未過問健康情形其
    不孝之行為，令本人深為痛心並因此感覺受到不尊重，於此
    特表明本人之次女乙○○不得繼承本人百年後所遺留之任何
    財產」。
  (四)被告4 人均為被繼承人辛○○之繼承人；原告己○於71年11
    月4 日出生，庚○於73年5 月2 日出生，原告2 人均為乙○○之子、被繼承人辛○○之外孫。
四、兩造之爭點在於：
  (一)原告2 人得否代位繼承？
  (二)原告2 人有無民法第1145條第1 項第5 款所定喪失繼承權情
    事？
  (三)系爭遺囑有無侵害原告2 人之特留分？原告2 人得否主張特
    留分扣減權？有無逾除斥期間？
  (四)原告主張之繼承回復請求權有無罹2 年消滅時效？
  (五)繼承回復請求權、特留分扣減權罹於時效後，能否再依民法
    第767 條所有物返還請求權或第179 條不當得利主張回復繼
    承權利？
五、得心證之理由：
  (一)按確認法律關係之訴，非原告有即受確認判決之法律上利益
    者，不得提起之，民事訴訟法第247 條第1 項前段定有明文
    。所謂即受確認判決之法律上利益，係指法律關係存否不明
    確，致原告在私法上的地位有受侵害之危險，而此危險得以
    對於被告之確認判決除去之者而言 (最高法院42年台上字第
    1031號判例參照)。 本件原告己○、庚○主張其因繼承關係
    ，就系爭土地有公同共有權利存在乙節，為被告所否認，此
    係私權之爭執，且原告得以確認判決除去此等私權爭執之法
    律上不安狀態，故應認有確認之利益，而得提起本件訴訟。
  (二)按民法第1138條所定第一順序之繼承人，有於繼承開始前死
    亡或喪失繼承權者，由其直系血親卑親屬代位繼承其應繼分
    ，民法第1140條定有明文。又代位繼承之法律性質，學說上
    有代位權說及固有權說之爭議。前者，認為代位繼承係代位
    繼承人代替被代位繼承人之地位而為繼承，亦即代位人是承
    繼被代位人之繼承權而為繼承，非基於自己固有之權利直接
    繼承被繼承人之遺產；後者，則認為代位繼承係代位繼承人
    本於自己固有之權利，直接繼承被繼承人之遺產，非代替被
    代位人之地位而為繼承。我國學者及實務通說採固有權說（
    參見范揚，繼承法要易，第45頁；李宜琛，現行繼承法論，
    第34頁；史尚寬，繼承法論，第78頁；羅鼎，民法繼承論，
    第62頁；戴炎輝、戴東雄，中國繼承法，第53至54頁；陳棋
    炎、黃宗樂、郭振恭，民法繼承新論，第67頁；司法院22年
    院字第1051號解釋、最高法院32年上字第1992號判例）。是
    被代位繼承人喪失繼承權，依法仍可由其直系血親卑親屬代
    位繼承。查被繼承人辛○○次女即原告之母乙○○，因確自
    被繼承人退休後長期未返家探望被繼承人及娘家親人，亦未
    出席參與被繼承人生日宴會，使被繼承人受病魔摧殘之餘，
    未能獲得被告親情慰藉，則被告所為與民法第1084條第1項
    所規定：「子女應孝敬父母」及我國固有倫常、孝道有違，
    使被繼承人精神上感受痛苦，認有重大虐待情事，其經被繼
    承人於遺囑中明確表示不得繼承其遺產，依民法第1145條第
    1 項第5 款規定，應認乙○○喪失繼承權，並經本院91年度
    家訴字第58號判決確認其繼承權不存在確定等情，業經本院
    調閱上開案卷核閱無訛，並為兩造所不爭，堪信為真實。從
    而，原告依民法第1140條主張代位繼承即有理由，合先敘明
    。又上開遺囑係被繼承人於89年7 月21日會同見證人黃水池
    、洪誌成向本院公證人表明依其本人意思自行書立遺囑，封
    緘後由見證人及本院公證人簽名作成，並在被繼承人死亡後
    ，依繼承人即被告等4 人之請求由本院公證人會同開視該封
    緘遺囑（本院89年公字第456 號及91年士院公字第00500195
    號），則被繼承人依如此繁複程序作成遺囑，足認該遺囑確
    為被繼承人本人意思無疑，且已符合民法第1192 條 第1 項
    ：「密封遺囑，應於遺囑上簽名後，將其密封，於封縫處簽
    名，指定二人以上之見證人，向公證人提出，陳述其為自己
    之遺囑，如非本人自寫，並陳述繕寫人之姓名、住所，由公
    證人於封面記明該遺囑提出之年、月、日及遺囑人所為之陳
    述，與遺囑人及見證人同行簽名。」規定，此情並經本院以
    91年度家訴字第58號認定在卷可稽，並經本院依職權調閱該
    案卷核閱無訛，足見上開遺囑為有效。又檢視上開遺囑中之
    簽名與封緘信封外之被繼承人簽名相符，並無明顯不同，且
    公證程序中均有見證人及公證人參與，自無在遭人逼迫而於
    違反被繼承人辛○○個人意願下仍能依「密封遺囑」程序完
    成遺囑可能，則原告仍執前詞請求鑑定比對被繼承人筆跡，
    亦無必要。上開被繼承人遺囑內容明確載有：「本人次女乙○○不得繼承本人百年後所遺留之任何財產：本人之次女乙○○，多年來對本人及家人，不聞不問，即使路過至鄰房，
    亦未嘗與本人或家人聯絡，自從本人生病以來都未過問健康
    情形，其不孝之行為，令本人深為痛心並因此感覺受到不尊
    重，於此特別表明，本人之次女乙○○不得繼承本人百年後
    所遺留之任何財產。」，並為兩造所不爭，堪認被繼承人確
    已表示乙○○不得繼承其遺產無誤。而原告既認被代位繼承
    人乙○○喪失繼承權，進而主張代位繼承其權利，迺復爭執
    上開遺囑之有效與否，並主張遺囑如無效則依民法第1146條
    第1 項、第767 條規定請求，蓋倘遺囑無效而認原告之母乙○○並未喪失繼承權，則原告2 人即無代位繼承權可言，自
    不得提起本件訴訟（當事人不適格），足見其此部分主張之
    訴訟標的，顯無理由。
  (三)按當事人主張有利於己之事實者，就其事實有舉證之責任，
    民事訴訟法第277 條定有明文。又剝奪繼承人之繼承權，攸
    關該繼承人財產上之重大利益，繼承人基於與被繼承人一定
    之身分關係而取得繼承權，其地位應受法律保障，茍無喪失
    繼承權之法定事由，任何人包括被繼承人均不得剝奪其地位
    ，此為我民法繼承篇採「當然繼承主義」之當然解釋，從而
    原告2 人是否確有被告所主張第1145條第1 項第5 款之喪失
    繼承權事由，依舉證責任分配原則，自應由被告負舉證之責
    。因此，被告就其所主張原告2 人對被繼承人辛○○有重大
    之虐待或侮辱情事，經被繼承人表示其不得繼承，原告2 人
    業已喪失繼承權之事實，自應由被告負舉證責任。
    1.按民法第1138條所定第一順序之繼承人，如與其直系血親
      卑親屬，共同對被繼承人有重大之虐待或侮辱情事，經被
      繼承人表示其不得繼承者，該直系血親卑親屬亦應一併喪
      失其代位繼承之權利（最高法院85年度台上字第2569號判
      決意旨參照）。換言之，必須該直系血親卑親屬有共同對
      被繼承人重大之虐待或侮辱，且經被繼承人表示其不得繼
      承，始會喪失代位繼承權利。
    2.被告主張原告2 人亦未到被繼承人家或醫院探望其外公即
      被繼承人辛○○，甚至於被繼承人辛○○出殯時也未出席
      告別式，原告2 人與其母親乙○○共同對被繼承人辛○○
      之虐待行為具有長期性及經常性，長期以消極行為，未加
      扶養照料被繼承人辛○○，於被繼承人患有重病時，始終
      未予探視或甚少探視，致被繼承人感受精神上之莫大痛苦
      ，原告2 人與其母親乙○○對被繼承人之虐待行為顯屬重
      大，既經被繼承人親赴鈞院訂立密封遺囑，對乙○○表示
      失權，應認原告2 人亦應一併喪失其代位繼承之權利云云
      ，並舉證人高淑斐之證詞為證。查證人高淑斐雖到庭證稱
      ：伊與被繼承人同住時，未見原告回去探視被繼承人，連
      被繼承人出殯時也未來送行（參見本院96年5 月21日言詞
      辯論筆錄）等語，惟復稱：伊僅與被繼承人同住3 、4 年
      ，85年間即搬離，被繼承人住院時僅於假日回去探視，都
      未見原告2 人，至週一至週五原告有無前往醫院探視被繼
      承人，則不清楚，因為很少碰到原告，且原告當時年紀很
      小，所以沒有看見原告2 人對伊公婆有何不敬之行為；另
      原告己○在被繼承人做頭三時曾回來，印象中某年過年時
      曾見過原告2 人（參見同上言詞辯論筆錄）等語，顯難遽
      認原告2 人對被繼承人有何虐待、侮辱或消極未盡其生活
      照料或於病痛時慰問探望之義務情事。
    3.又前揭遺囑僅表明原告2 人之母乙○○不得繼承，未見被
      繼承人明示原告2 人亦不得繼承，此觀諸該遺囑甚明。且
      證人高淑斐亦證稱：被繼承人生前並未表示原告2 人不得
      繼承其遺產（參見同上言詞辯論筆錄）等語，益徵被繼承
      人並無表示原告2人喪失繼承權。
    4.此外，被告對於原告2 人對被繼承人辛○○有重大之虐待
      或侮辱情事，且經被繼承人表示其不得繼承，原告2 人業
      已喪失繼承權之事實，並未舉證以實其說，洵無可採。
  (四)按民法第1146條所謂繼承權被侵害，須自命有繼承權之人獨
    自行使遺產上之權利，而置其他合法繼承人於不顧者，始足
    當之；又所謂繼承回復請求權，係指正當繼承人，請求確認
    其繼承資格及回復繼承標的物之權利而言（最高法院51年台
    上字第2108號、53年台上字第592 號、第1928號判例意旨參
    照）。次按繼承權是否被侵害，應以繼承人繼承原因發生後
    ，有無被他人否認其繼承資格並排除其對繼承財產之占有、
    管理或處分為斷。凡無繼承權而於繼承開始時或繼承開始後
    僭稱為真正繼承人或真正繼承人否認其他共同繼承人之繼承
    權，並排除其占有、管理或處分者，均屬繼承權之侵害，被
    害人或其法定代理人得依民法第1146條規定請求回復之，初
    不限於繼承開始時自命為繼承人而行使遺產上權利者，始為
    繼承權之侵害（司法院大法官釋字第437 號解釋意旨參照）
    。繼承權之侵害，不僅可以發生於繼承開始時，也可以發生
    於繼承開始後，所謂「繼承開始後」侵害合法繼承人之繼承
    權情形，如繼承人中之一人或數人已知尚有其他共同繼承人
    ，初無侵害該繼承權之事實，嗣後方予否認並獨自處理遺產
    上之權利義務。查被繼承人辛○○於91年4 月17日死亡，遺
    有坐落臺北市○○區○○段5 小段472 地號土地及其上建物
    （同小段建號50317 號），嗣經本院以91年度家訴字第58
    號判決原告之母乙○○對於被繼承人之繼承權不存在確定，
    並依遺囑辦理系爭不動產分割登記由被告丙○○、丁○○取
    得分別共有（各應有部分1/2） ，並於93年7 月19日辦妥登
    記等情，為兩造所不爭，堪認為真正。是被告等人辦理繼承
    登記時，即否認原告2 人之代位繼承資格並排除其對上開遺
    產之占有、管理或處分，依上開說明，已構成繼承權之侵害
    。
  (五)按繼承回復請求權，應自知悉被侵害之時起，2年間不行使
    而消滅；自繼承開始時起逾10年者亦同，民法第1146條第2
    項載有明文。查系爭不動產係於93年7 月19日辦妥協議分割
    登記由被告丙○○、丁○○各取得應有部分1/2 ，已如前述
    ，而原告之母乙○○於93年8 月26日申請法律扶助時所提供
    資料包括：庚○之戶口名簿（93年7 月20日補領）、己○之
    戶籍謄本（93年7 月20日申領）、系爭不動產土地及建物登
    記謄本（93年7 月23日申領），有財團法人法律扶助基金會
    臺北分會96年7 月11日（96）法北永字第00530 號函檢送之
    相關申請資料乙份在卷可佐。又臺北市士林地政事務所曾於
    93 年7月28日以北市士地一字第09331189700 號函通知原告
    之母乙○○，該函旨略以：系爭不動產經被告4 人持憑鈞院
    91 年 度家訴字第58號確認繼承權不存在等事件判決書申辦
    判決塗銷並檢具遺囑辦竣繼承登記，乙○○原持有之權利書
    狀並依法逕為公告註銷等語，足見原告之母乙○○於93年7
    月間即知原告2 人之代位繼承權遭到侵害，並隨即準備相關
    文件請求法律扶助。又原告己○係71年11月4 日生、庚○係
    73 年5月2 日生，於當時均已成年，且在前案即91年家訴字
    第58號審理中，原告己○曾於93年1 月6 日陪同乙○○至法
    院開庭，對於其母乙○○喪失繼承權乙事，豈能諉為不知，
    其辯稱只知道外祖父過世，不知其母與被告間之訴訟云云，
    顯不足採。再者，原告己○另供稱：「我現在研究所2 年級
    ，大約是在我大學3 、4 年級時知道母親喪失繼承權，我是
    經由母親告訴我，我才知道母親喪失繼承權」（見本院96年
    5 月21日言詞辯論筆錄）等語、原告庚○亦供稱：「（問：
    何時知悉母親喪失繼承權？）我不記得，但應該是我哥哥大
    學3 、4 年級時。」（見同上言詞辯論筆錄）等語，據此推
    算原告己○應於92年8 月升上大學3 年級，洽為原告之母乙○○與被告間爭訟期間，堪認原告己○、庚○2 人至遲應於
    93 年1月間即已知悉其母喪失繼承權。另原告己○對於93年
    8 月26日申請法律扶助乙事，先稱：「因為我當天學校有事
    ，所以我就請我母親帶我的資料到法律扶助基金會申請，直
    到我回家母親才告訴我已經申請好了，所以文件上的名字才
    是我母親的名字。」；嗣則改稱：「我跟我母親一起去法律
    扶助基金會。」（見同上言詞辯論筆錄），其前後陳述不一
    ，已難輕信，且由前揭財團法人法律扶助基金會臺北分會96
    年7 月11日（96）法北永字第00530 號函檢送之相關申請資
    料中，均僅有乙○○代理意旨之填載，並無隻字片語記載原
    告己○曾經陪同其母乙○○到場，足證其所述與事實不符。
    而原告己○上開證詞顯為掩飾其母乙○○於93年8 月26日正
    式提出法律扶助申請，卻遲至95年8 月24日提出本件訴訟之
    遲延問題，故其所稱於93年8 月26日經由其母知悉繼承權受
    侵害，隨即於當天正式提出法律扶助申請云云，與常情不符
    ，要屬臨訟虛構之詞，洵無足取。又乙○○為原告2 人之母
    親，對於遭被繼承人剝奪繼承權乙事，耿耿於懷，焉有不立
    即向家人透露之理，此由原告己○陳稱：係因不想讓其母為
    此繼續痛苦，始提起本件訴訟（參見同上言詞辯論筆錄）等
    語，益明原告2 人不可能延至93年8 月26日向財團法人法律
    扶助基金會臺北分會申請法律扶助時，才經由乙○○得知上
    情，是原告2 人主張於93年8 月26日經由其母乙○○得知其
    母喪失繼承權情事，並於當日隨即帶原告2 人之資料到財團
    法人法律扶助基金會臺北分會申請法律扶助，不僅與前揭事
    實相違，亦與常理不符，不足採信。從而，原告2 人至遲應
    於93年7 月20日即知本件繼承權遭侵害情事，至臻明確，乃
    其2 人延至95年8 月24日間始提起本件訴訟，其繼承回復請
    求權顯已罹於2 年時效而消滅。
  (六)按繼承回復請求權自羅馬法以來即已存在，其存在目的在解
    決繼承權歸屬之確認及繼承財產之返還問題，而與個別物上
    返還請求權有別。繼承回復請求權存在於繼承法之事實，有
    其歷史淵源，應正視其存在價值。從羅馬法繼承回復訴權制
    度言，如符合繼承回復訴權之要件者，原告提起所有物回復
    訴訟時，被告得抗辯原告應改提繼承回復訴訟。司法院大法
    官於民國86年10月17日所著釋字第437 號解釋之解釋理由書
    中固謂「繼承回復請求權與個別物上返還請求權係屬真正繼
    承人分別獨立而併存之權利。」，惟繼承回復請求權為特別
    請求權，尤其原被告爭執繼承人資格時，應以繼承回復請求
    權優先適用；換言之，原告雖可提出個別物上請求權，請求
    遺產標的物之返還，但被告仍得主張繼承回復請求權之時效
    ，以資抗辯 (參見戴炎輝、戴東雄，繼承法，第96、97頁；
    魏大喨，繼承回復請求權之理論爭點，載於林秀雄主編「民
    法親屬繼承爭議問題研究」，第209 、210 頁)。 我國實務
    見解亦認為「自命為繼承人之人於民法第1146條第2 項之消
    滅時效完成後行使其抗辯權者，其與繼承權被侵害人之關係
    即與正當繼承人無異，後繼承人財產上之權利應認為繼承開
    始時已為該自命為繼承人之人所承受，如因繼承權被侵害人
    出而爭執對之提起確認所有權存在之訴，自不得謂為無理由
    。」（司法院院解字第3997號解釋參照）；又「繼承回復請
    求權，原係包括請求確認繼承人資格，及回復繼承標的之一
    切權利，此項請求權如因時效完成而消滅，其原有繼承權即
    已全部喪失，自應由表見繼承人取得其繼承權。」（最高法
    院40年台上字第730 號判例、91年度台上字第491 號判決意
    旨參照）。查被告4 人逕以協議分割被繼承人辛○○之系爭
    遺產，並登記為被告丙○○、丁○○所分別共有（各應有部
    分1/2） ，顯已否認原告2 人之繼承資格並排除其對辛○○
    遺產之占有、管理或處分，依上開說明，已構成繼承權之侵
    害。惟原告2 人知悉繼承權有被侵害之事實起，迄今顯已罹
    於民法第1146條第2 項之2 年消滅時效規定，被告於其繼承
    回復請求權時效完成後提出時效抗辯，揆諸前揭說明，原告
    2 人對於系爭不動產之繼承權因而喪失，則其訴請確認繼承
    權存在，即屬無據。職故，原告主張其因繼承而取得系爭不
    動產公同共有之權利，並本於物上請求權，請求將如其聲明
    所示之登記塗銷，亦屬無理由，不應准許。
  (七)按應得特留分之人，如因被繼承人所為之遺贈，致其應得之
    數不足者，得按其不足之數由遺贈財產扣減之。民法第1225
    條定有明文。又依民法第1187條規定，遺囑人於不違反關於
    特留分規定範圍內，得以遺囑自由處分遺產。而以遺囑自由
    處分遺產之情形，並不限於遺贈而已，如被繼承人得以遺囑
    指定遺產分割方法、指定應繼分等均屬之。遺囑人既可於不
    違反特留分規定範圍內，以遺囑指定遺產分割方法或指定應
    繼分，則侵害特留分時，自可類推適用民法第1225條之規定
    ，而許特留分被侵害之人行使扣減權。次按被繼承人之直系
    血親卑親屬、父母、兄弟姊妹、祖父母及配偶，即全部法定
    繼承人均為特留分權利人，民法第1223條亦載有明文。直系
    血親卑親屬，包括胎兒及代位繼承人。查被繼承人之遺產包
    含系爭不動產及郵局存款，被繼承人辛○○並於遺囑中就遺
    產分配為：「(1)全部之不動產，由本人之長子丙○○、次子
    丁○○平均分配，即二人各分得二分之一的所有權。(2)郵局
    存款及其他所有動產則全部分配予本人之配偶戊○○○。」
    ，此有前揭遺囑在卷可稽（附於本院91年度家訴字第58號案
    卷第27至30頁），足認被繼承人業以遺囑指定遺產分割方法
    ，並全數分配予丙○○、丁○○及戊○○○。原告2 人得代
    位繼承被繼承人之遺產，已如前述，則其特留分為遺產之
    1/10 ， 被繼承人辛○○既以遺囑指定遺產分割方法，且已
    侵害原告2 人之特留分，原告2 人主張依民法第1225條規定
    行使扣減權，即非無據。
  (八)按特留分扣減權之性質為何？固有物權的形成說、債權的形
    成說及債權的請求權說之爭，惟我民法上特留分制度，依學
    者之研究所見，大體上採取日耳曼、法蘭西型特留分制度，
    即以特留分為遺產之一部分，並存於遺產本身之上，非繼承
    人不得享有之，故特留分權具有繼承權性質，特留分被侵害
    時，返還之對象，以現物為原則，自不宜仿照德國民法採取
    債權的請求權說（按德國民法係採取完全的金錢返還主義）
    ，而應參酌法國、瑞士民法以扣減權之行使應依特留分扣減
    之訴為之，其訴之性質為形成之訴，而採取形成權說，尤其
    我民法第1225條逕用「得‧‧‧扣減之」文字，依文義解釋
    ，應採形成權說。且我民法既未如法、瑞民法明定扣減權之
    行使以起訴為必要，則其行使以特留分權利人一方的意思表
    示為之已足。又，我民法既以法定繼承為原則，而對法定繼
    承人皆認有特留分，並以特留分為最小限度之法定應繼分，
    則解為因扣減權之行使，被侵害之部分當然復歸於特留分權
    人，最適於保護繼承人，如此增加繼承人之資力，亦使被繼
    承人之債權人容易獲致清償，有助於被繼承人之債權人之保
    護，故本院認採物權的形成權說為妥當（參照陳棋炎、黃宗
    樂、郭振恭，民法繼承新論，第452 頁至480 頁），最高法
    院81年台上字第1042號判決意旨亦採「扣減權在性質上屬於
    物權之形成權」之見解。其次，扣減權之行使，是否受有期
    間限制，我民法雖未設規定，但特留分權既具有繼承權性質
    ，則因特留分被侵害所生之扣減權，性質上即與繼承回復請
    求權相類似，而應類推適用民法第1146條之規定，以早日確
    定有關扣減之法律關係，而保護交易之安全（參考同上著作
    497 、498 頁；史尚寬，繼承法論，第591 頁；陳棋炎，親
    屬、繼承基本問題，第494 頁），即扣減權，自特留分權利
    人知悉其特留分被侵害之時起2 年間不行使而消滅，自繼承
    開始時起逾10年者，亦同（按遺囑，自遺囑人死亡時，發生
    效力，此時起才會發生侵害特留分之問題）。查原告2 人至
    遲於93年7 月20日即知特留分遭侵害情事，業如前述，乃其
    2 人延至95年8 月24日間始提起本件訴訟，其特留分扣減權
    亦已逾2 年（應為除斥期間）而消滅。又特留分扣減權既屬
    於形成權，扣減權之行使，會使標的物上之權利當然復歸於
    特留分權利人。扣減權行使後，特留分權利人始得基於物權
    的請求權，請求回復其標的物。從而，原告2 人之特留分扣
    減權既逾期未行使而消滅，自不得再依民法第767 條規定本
    於物上請求權，請求將如其聲明所示之登記塗銷。
  (九)綜上所陳，原告2 人雖得代位繼承其母乙○○之應繼分，惟
    其繼承回復請求權已逾時效期間，被告於其繼承回復請求權
    時效完成後提出時效抗辯，原告2 人對於系爭不動產之繼承
    權因而喪失；另其特留分扣減權亦因逾期未行使而消滅，原
    告2 人既非系爭不動產之所有權人，自不得本於物上請求權
    ，請求將如其聲明所示之登記塗銷。又系爭土地既係本於協
    議分割契約而為登記，自具有法律上之原因，與民法第180
    條規定無法律上之原因而受利益，致他人受損害，或雖有法
    律上之原因，而其後已不存在者，迥然有別。是以原告合併
    主張依不當得利之法律關係，請求塗銷系爭土地之繼承登記
    ，亦無理由，均應駁回。
六、本件事證已臻明確，兩造其餘主張陳述及攻擊防禦方法，及
    提出未援用之證據，經斟酌後認對判決之結果不生影響，爰
    不逐一詳予論駁，附此敘明。
七、據上論結，本件原告之訴為無理由，依民事訴訟法第78條、
    第85條第1 項，判決如主文。
中　　華　　民　　國　　96　　年　　8 　　月　　23　　日
                  家事法庭  法  官  李昆霖
以上正本證明與原本無異。
如對本判決上訴，應於判決送達後20日內向本院提出上訴狀。
中　　華　　民　　國　　96　　年　　8 　　月　　23　　日
                            書記官  李佳穎